【裁判字號】    88,訴,2498
【裁判日期】    890215
【裁判案由】    返還不當得利
【裁判全文】
臺灣高雄地方法院民事判決  八十八年度訴字第二四九八號
    原      告  高雄市政府
    法定代理人  乙○○
    訴訟代理人  周耀門  律師
                王伊忱  律師
                李家鳳  律師
    被      告  甲○○        .
                              .
右當事人間返還不當得利事件，本院判決如左：
    主    文
被告應給付原告新台幣壹佰伍拾肆萬捌仟貳佰貳拾元及自民國八十五年五月三日起至
清償日止按年息百分之五計算之利息。
訴訟費用由被告負擔。
本判決於原告以新台幣伍拾貳萬元供擔保後得假執行。
    事    實
甲、原告方面：
一、聲明：除供擔保金額外如主文所示。
二、陳述：
（一）按平均地權條例第六十二條之一第二項及市地重劃實施辦法第三十八條第二項
      均規定：「重劃區內應行拆遷之土地改良物應予補償，其補償數額查定之」，
      又「高雄市政府舉辦公共工程拆還建築改良物工廠生產設備及農作物改良物補
      償辦法」 (以下簡稱「補償辦法」）第一條規定：「高雄市政府為舉辦公共工
      程需要得就用地內之建築物工廠設備及農作物予以補償拆遷」，同辦法第二條
      規定：「本辦法所稱之建築物係指：一、都市計劃公布前之建築物，二、依建
      築法領有使用執照之建築物」，故而高雄市政府舉辦市地重劃區內應行拆遷之
      建築改良物，縱令其並非係依建築法領有使用執照之建築物，如其係都市計劃
      公布「前」之建築物，則對該建築物之拆遷亦應依上述「補償辦法」第十條所
      規定之補償價格發給補償金，如其「非」係都市計劃公布「前」之建築物，則
      對該建築物之拆遷僅能依「高雄市抵觸公共工程拆還地上雜項物及新違章建築
      物救濟查估處理規則」（以下簡稱「救濟查估處理規則」），發給救濟金。而
      依上述「補償辦法」第十條規定之補償價格對通稱所謂「合法」建築物（即(
      一)都市計劃公布「前」之建築物，或 (二)依建築法領有使用建執照之建築物
      ）所發給之補償金，與依上述「救濟查估處理規則」之規定對通稱所謂「非合
      法」建築物（違章建築物）所發給之救濟金，前者（補償金）之金額遠較後者
      （救濟金）為高。
（二）查被告甲○○於七十一年十二月四日在高雄市第四十期重劃區內有應行拆遷之
      建築物，惟該建築物均非都市計劃公布「前」之建築物，亦非上述「補償辦法
      」第二條規定所列之通稱所謂「合法」建築物，而係都市計劃公布之「後」始
      有之通稱所謂「非合法建築物」，是對其拆遷均不能依上述「補償辦法」第十
      條所規定之補償價格發給補償金，僅能依上述「救濟查估處理規則」發給救濟
      金，乃被告卻已依上述「補償辦法」領去補償金（連同「自行拆除獎勵金」）
      計新台幣（下同）一百六十五萬五千二百六十一元，惟其依上述「救濟查估處
      理規則」所能領得之救濟金金額為十萬七千零二十一元，其所溢領部分金額計
      一百五十四萬八千二百二十元，係無法律上之原因所獲得之不當利益，依民法
      第一百七十九條被告應將該不當利益返還原告，茲將有關事實陳述如下：
  １．按本市第四十期重劃區屬灣子內地區都市計劃之範圍，於「民國六十年九月廿
      日」完成主要計劃公告實施，而四十期重劃區當時規劃為農業區，亦屬都市計
      劃分區之一種，故本市第四十期重劃區之都市計劃公布日期應為「民國六十年
      九月廿日」，有附呈高雄市工務局覆高雄市政府地政處八十四年十一月卅日八
      四高市工務都字第三八五二二號函可證。
  ２．本市第四十期重劃區之都市計劃公布日期既為「民國六十年九月廿日」，則認
      定該重劃區土地之建築物是否為上述「補償辦法」之第二條第一款所指之「都
      市計劃公布前」之建築物之基準日自應係「民國六十年九月廿日」，被告於七
      十一年十二月四日在本市第四十期重劃區內土地上之應拆遷房屋非六十年九月
      廿日即有之建築物，又非依法建築領有使用執照之建築物，則被告就上述建物
      之拆遷，依法自不能依上述「補償辦法」領取補償金，僅能依上述「救濟查估
      處理規則」領取救濟金。茲因原告辦理上述四十期重劃區土地改良物補償時，
      於八十三年四月三十日以高市府地劃字第一二八九二號公告之土地改良物補償
      清冊上所引用之都市計劃公布日期誤為「民國七十一年十二月三十日」，並以
      該日期為認定該重劃區內建築物是否為都市計劃公布「前」之建築物之基準日
      ，因而誤認被告等在該重劃區內所有之應拆遷之建築物均為「都市計劃公布前
      」之建築物，並依上述「補償辦法」所規定之補償價格計算發放補償金一百六
      十五萬五千二百四十一元予被告，此有附呈「查估補償清冊」可証。惟查本市
      第四十期重劃區之都市計劃之公布日期既為「六十年九月廿日」，並非「七十
      一年十二月三十日」，則被告依法不能依上述「補償辦法」領取補償金，僅能
      依上述「救濟查估處理規則」領取救濟金。原告發現上述情事後，業已於民國
      八十四年十一月一日以高市府地劃字第三七三九０號公告將本市第四十期重劃
      區土地改良物補償原引用之都市計劃公布日期「民國七十一年十二月三十日」
      公告更正為「民國六十年九月廿日」，並於民國八十四年十一月一日以高市府
      地劃字第三七三九０號函將上述公告更正通知高雄市第四十期重劃區之各土地
      改良物所有人在案，原告並以八十五年一月二十五日高市府地劃字第二八二六
      號函通知被告限期提出建築物於六十年九月廿日前已存在之證明文件，逾期未
      提出即依原繳證明資料辦理更正清冊公告，因被告遲遲未提出相關證明文件，
      原告即以八十五年四月十七日高市府地劃字第一０八九二號公告更正高雄市第
      四十期市地重劃區土地改良物補償對照表冊，而依上述「救濟查估處理原則」
      被告所能領取之救濟金為十萬七千零廿一元，則被告溢領部份共計一百五十四
      萬八千二百二十元（附呈溢領補償更正前後對照表一份），該溢領款項為不當
      得利，被告應將該不當利益返還原告。經原告於同年月三十日以高市府地劃字
      第一二五八五號函催被告返還溢領之補償金，被告於八十五年五月二日收受通
      知後，迄未返還，爰依民法第一百七十九條不當得利之法律關係提起本訴。
三、證據：提出平均地權條例第六十二條之一第二項規定及市地重劃實施辦法第三十
    八條第二項規定之影本、高雄市政府舉辦公共工程拆還建築改良物工廠生產設備
    及農作物改良物補償辦法影本、高雄市抵觸公共工程拆還地上雜項物及新違章建
    築物救濟查估處理規則影本、高雄市工務局八十四年十一月三十日八四高市工務
    都字第三八五二二號函、「查估補償清冊」影本、高雄市政府八十四年十一月一
    日公告（高市府地劃字第三七三九０號）影本、高雄市政府八十四年十一月一日
    函（高市府地劃字第三七三九０號）影本、溢領補償更正前後補償對照表影本、
    高雄市政府六十年九月廿日高市府建都字第一０六五六號公告影本、高雄市政府
    八十五年四月十七日高市府地劃字第一０八九二號公告影本、高雄市政府八十五
    年四月三十日高市府地劃字第一二五八五號函稿影本及掛號回執影本等各一份為
    證。
乙、被告方面：
    被告未於言詞辯論期日到場，亦未提出準備書狀作何聲明或陳述。
    理    由
一、本件被告經合法通知，未於言詞辯論期日到場，核無民事訴訟法第三百八十六條
    各款所列情形，爰依原告聲請，由其一造辯論而為判決。
二、原告起訴主張因原告辦理高雄市第四十期重劃區土地改良物補償時，引用錯誤之
    都市計劃公布日期，致誤認被告於七十一年十二月四日在該重劃區內所有之應拆
    遷建築物均為都市計劃公布前之建築物，而依「高雄市政府舉辦公共工程拆還建
    築改良物工廠生產設備及農作物改良物補償辦法」（以下簡稱「補償辦法」）計
    算發放補償金一百六十五萬五千二百六十一元予被告。嗣原告於八十四年間發現
    錯誤，即於八十四年十一月一日以高市府地劃字第三七三九０號將本市第四十期
    重劃區土地改良物補償清冊上原引用之都市計劃公布日期七十一年十二月三十日
    ，更正為六十年九月二十日，並發函將上述更正通知高雄市第四十期重劃區之各
    土地改良物所有人在案，嗣公告更正確定後，原告即以八十五年一月二十五日高
    市府地劃字第二八二六號函通知被告限期提出建築物於六十年九月二十日前已存
    在之證明文件，逾期未提出即逕依原繳證明資料辦理更正清冊公告，而被告遲遲
    未提出相關證明文件；被告在該重劃區內所有之應拆遷建築物既非都市計劃公布
    前之建築物，亦非依建築法領有使用執照之建築物，則僅能依「高雄市抵觸公共
    工程拆還地上雜項物及新違章建築物救濟查估處理規則」（以下簡稱「救濟查估
    處理規則」）領取救濟金十萬七千零二十一元，其溢領金額為一百五十四萬八千
    二百二十元，經原告以八十五年四月三十日高市府地劃字第一二五八五號函通知
    被告返還，被告於同年五月二日收受後迄未返還之事實，業據提出平均地權條例
    第六十二條之一第二項規定及市地重劃實施辦法第三十八條第二項規定之影本、
    高雄市政府舉辦公共工程拆還建築改良物工廠生產設備及農作物改良物補償辦法
    影本、高雄市抵觸公共工程拆還地上雜項物及新違章建築物救濟查估處理規則影
    本、高雄市工務局八十四年十一月三十日八四高市工務都字第三八五二二號函、
    「查估補償清冊」影本、高雄市政府八十四年十一月一日公告（高市府地劃字第
    三七三九０號）影本、高雄市政府八十四年十一月一日函（高市府地劃字第三七
    三九０號）影本、溢領補償更正前後補償對照表影本、高雄市政府六十年九月廿
    日高市府建都字第一０六五六號公告影本、高雄市政府八十五年四月十七日高市
    府地劃字第一０八九二號公告影本、高雄市政府八十五年四月三十日高市府地劃
    字第一二五八五號函稿影本及掛號回執影本等各一份為證，被告經合法通知，未
    到庭爭執，亦未提出書狀作何聲明或陳述，自堪信為真實。
三、而上開「補償辦法」及「救濟查估處理原則」係依法律授權（平均地權條例第六
    十二條之一第二項規定及市地重劃實施辦法第三十八條第二項參照）並循法定程
    序制定、發布之行政命令，其法源依據及效力要無疑義。
四、又行政處分並無實質確定力（存續力），行政機關發現所為之行政處分有違誤得
    自動更正撤銷之。查高雄市第四十期市地重劃地區之都市計劃確係六十年九月二
    十日以高市府建都字第一０六五六五號令公告發布實施。而原告發現該市地之都
    市計劃公布日期有錯誤即辦理更正公告，並發函通知被告；嗣公告更正確定後，
    原告乃以八十五年一月二十五日高市府地劃字第二八二六號函通知被告限期提出
    建築物於六十年九月二十日前已存在之證明文件，逾期未提出即逕依原繳證明資
    料辦理更正清冊公告，因被告遲遲未提出相關證明文件，原告即以八十五年四月
    十七日高市府地劃字第一０八九二號公告更正高雄市第四十期市地重劃區土地改
    良物補償對照表冊，並於同年月三十日以高市府地劃字第一二五八五號函催被告
    返還溢領之補償金。是原告對所為之行政處分發覺有違誤而自動更正撤銷，於法
    並無不合。
五、本件原告既已辦理公告更正該都市計劃公布日期，該據以認定發放補償金之基準
    日即已變更，而被告逾期復未能提出相關文件，證明其仍符合上開補償辦法領取
    補償金之要件，則其依補償辦法所領之補償金即失其法律上原因，並致原告受有
    損害，揆諸民法第一百七十九條之規定，原告自得請求被告返還不當得利。
六、綜上所述，被告溢領之補償金一百五十四萬八千二百二十元，既無法律上原因，
    致原告受有損害，則原告依據不當得利之法律關係，請求被告給付一百五十四萬
    八千二百二十元及自八十五年五月三日起至清償日止按年息百分之五計算之利息
    ，洵屬有據，應予准許。
七、原告陳明願供擔保，聲請宣告假執行，核無不合，爰酌定相當擔保金額准許之。
八、結論：原告之訴為有理由，爰依民事訴訟法第三百八十五條第一項前段、第七十
    八條、第三百九十條第二項，判決如主文。
中      華      民      國    八十九    年      二      月     十五     日
                              臺灣高雄地方法院民事第五庭
~B法      官  高榮宏
右為正本係照原本作成。
如不服本判決，應於送達後廿日內，向本院提出上訴狀並表明上訴理由，如於本
判決宣示後送達前提起上訴者，應於判決送達後十日內補提上訴理由書（須附繕本）。
中      華      民      國    八十九    年      二      月     十五     日
~B法院書記官  林國龍


司法院資訊處製作；財團法人民間司法改革基金會備份。
